臺灣高等法院刑事判決　　　　　　　　　　　　　九十一年度上訴字第二八六六號
　　上　訴　人
　　即　被　告　甲○○
右上訴人因違反公司法案件，不服臺灣基隆地方法院九十一年度訴字第二四九號，中
華民國九十一年八月二十一日第一審判決（聲請簡易判決處刑案號：臺灣基隆地方法
院檢察署九十一年度偵字第二七八號）提起上訴，本院判決如左：
        主  文
原判決撤銷。
甲○○共同公司負責人，公司應收之股款，股東並未實際繳納，而以申請文件表明收
足，科罰金新台幣陸萬元，如易服勞役，以新台幣玖佰元即銀元參佰元折算壹日。
        事  實
一、甲○○於民國（下同）八十六年六月間，在台北縣板橋市○○路○段三十三號七
    樓之三，設立資本額為新台幣（下同）一百萬元之康能有限公司（下稱康能公司
    ），擔任負責人。詎其明知該公司應收之股款，即股東甲○○本人、陳蕙美、王
    道寬、潼靜萍及劉華文出資額各二十萬元並未實際繳納，竟於委由楊恩賜會計師
    事務所辦理公司設立登記後，與該會計師事務所內不詳姓名之成年人及金主謝曜
    駿（已成年，另由檢察官偵辦）基於共同之犯意，由該不詳姓名之成年人，經記
    帳業者之媒介，以一萬餘元之手續費為代價，向謝曜駿借款一百萬元，再於八十
    六年六月二十日，在聯邦商業銀行南崁分行，以「康能有限公司籌備處」名義，
    申請活期存款帳戶（帳號為一八七五一號），並存入一百萬元，虛列股款證明後
    ，由不知情之會計師楊恩賜於八十六年六月二十一日，以申請文件表明收足股款
    ，持向台灣省建設廳（現為經濟部中部辦公室）申請公司設立登記，旋於翌日（
    二十一日）由前開會計師事務所內不詳姓名之成年人將上開款項領出，嗣康能公
    司亦獲准設立。
二、案經法務部調查局台北市調查處移送台灣桃園地方法院檢察署呈請台灣高等法院
    檢察署令轉台灣基隆地方法院檢察署檢察官聲請以簡易判決處刑，原審法院認為
    不宜，經改依通常程序審理。
        理  由
一、訊據被告甲○○固坦承於前開時地委託楊恩賜會計師事務所辦理公司設立登記，
    且有關資本額之來源證明亦委由該會計師事務所辦理等情不諱，惟矢口否認有違
    反公司法之犯行，辯稱：伊因公司資金不足，有關資本額之來源證明始委由前開
    會計師事務所辦理，但實際上股東均有繳足股款三十五萬元，費用都用在硬體、
    軟體設備及履約保證金上，該公司確有營運，並非虛設，僅因經營不善，始行倒
    閉云云。惟查：
(一)被告於前開時地，設立資本額為一百萬元之康能公司，並擔任負責人，於辦理設
    立登記之初，委由楊恩賜會計師事務所辦理公司設立登記，嗣該會計師事務所內
    不詳姓名之成年人即經記帳業者之媒介，以一萬餘元之手續費為代價，向謝曜駿
    借款一百萬元，再於八十六年六月二十日，在聯邦商業銀行南崁分行，以「康能
    有限公司籌備處」名義，申請活期存款帳戶（帳號為一八七五一號），並存入一
    百萬元，虛列股款證明後，由不知情之會計師楊恩賜於八十六年六月二十一日，
    以申請文件表明收足股款，持向台灣省建設廳（現為經濟部中部辦公室）申請公
    司設立登記，旋前開會計師事務所內不詳姓名之成年人即於（二十一）日，將上
    開款項領出，嗣康能公司亦獲准設立等情，為被告所自承，並經證人謝曜駿證稱
    ：「（你是大眾會計雜誌社的負責人）不是。．．．我有借錢給甲○○，當時不
    是他本人向我借的」等語及證人楊恩賜證述：「我為公司於設立或增資時所為之
    簽證，均有該等公司之委託書，該等公司之委託人均為公司負責人，固依法我是
    接受公司負責人之委託或第三人之委託才做簽證，至於公司資料及驗資證明係由
    何人送來，我並不清楚．．．」等語，復有聯邦商業銀行南崁分行活期存款存摺
    、康能公司設立申請書及康能公司設立資本額查核報告書各一份在卷可稽。
(二)前開「康能有限公司籌備處」之活期存款帳戶（帳號為一八七五一號）於存入一
    百萬元後，翌（二十一）日即行提出，足見該存款之目的，在於虛列股款證明。
    雖被告辯稱康能公司之股東均已繳足股款云云，且證人王道寬於原審證稱：「被
    告是我高中學，找我投資公司，原來出資是十萬元，後來增加為三十五萬元，我
    有繳納，公司與人簽約就付了好幾十萬元履約保證金」等語，證人即股東潼靜萍
    於原審亦證稱：「是我先生告訴我要投資他同學的公司，我也有同意與我先生合
    成一股共同出資三十五萬元」等語，但與被告於原審供稱：「剛開始籌公司需要
    資金買東西，股東都有出資約二十幾萬元」等出資之金額不符，且卷附康能公司
    董事股東名單所載董事甲○○及股東陳蕙美、王道寬、潼靜萍、劉華文出資額均
    為二十萬元，亦與前開證詞有間，況證人王道寬、潼靜萍均未提出確實繳款之證
    明，自難徒憑空言率予採信，且該公司之股東如已繳足股款，何須再借用前開一
    百萬元之款項，又股東如已繳足股款並「全部」用在硬體及軟體設備上，日後既
    無資金，又當如何營運。再者，該被告亦始終無法提出該部分資金花費在硬體及
    軟體設備上之往來明細或帳冊資料以供查證，且於辦理設立登記時仍須借用一百
    萬元足額之款項，足見被告所辯要屬空言，不足採信，前開證詞亦無非迴護被告
    之詞，不足採取。
(三)按公司法第九條第三項係規定「公司應收之股款，股東並未實繳納，而以申請文
    件表明收足」，是以被告所設立之前開公司是否正常營運，在非所問，被告辯稱
    該公司係正常營運之公司云云，亦不足作為其有利之認定。
(四)被告於檢察官偵查中供稱：「（你們公司設立登記時，是否有向別人借一百萬元
    存入聯邦商業銀行南崁分行）是的，存入後第二天他們就提走了。（是何人幫你
    們辦的）是會計師，名字我忘了。（會計師向你抽了多少代價）一萬多元，我的
    開戶也是交給會計師」等語，於原審供稱：「我並無與金主接觸過，都是會計師
    接洽」等語，且證人謝曜駿另於其他公司辦理設立登記之初借與資金，作為存款
    證明後，以申請文件表明收足股款，向主管機關申請公司設立登記之事實，亦為
    其所自承，並經證人譚湘蓉於臺北市調處調查時證述明確，是依前開證據暨證人
    謝曜駿、楊恩賜前開證詞相互勾稽以觀，被告係委由楊恩賜會計師事務所辦理公
    司設立登記，並由該會計師事務所內不詳姓名之成年人，以一萬餘元之手續費為
    代價，向謝曜駿借款一百萬元，再於八十六年六月二十日，在聯邦商業銀行南崁
    分行，以「康能有限公司籌備處」名義，申請活期存款帳戶（帳號為一八七五一
    號），並存入一百萬元，虛列股款證明後，由不知情之會計師楊恩賜辦理登記無
    疑，足見前開會計師事務所內不詳姓名之成年人及謝曜駿均係知情並參予犯罪（
    楊恩賜不知情）。本件事證明確，被告犯行洵堪認定。
二、按公司法第九條第三項於八十六年六月二十五日，修正為同條第三項，惟其構成
    要件及刑度均屬相同，僅修正前之罰金係銀元二萬元，修正後之罰金係新台幣六
    萬元而已，另同法於八十九年十一月十五日雖經修正，但並不包括第九條。又同
    法於九十年十一月十二日修正，原第九條第三項改為同條第一項，其構成要件不
    變，惟刑罰已由「公司負責人各處五年以下有期徒刑、拘役或科或併科新台幣六
萬元以下罰金」，提高為「公司負責人各處五年以下有期徒刑、拘役或科或併科
    新台幣五十萬元以上二百五十萬元以下罰金」。被告犯罪後法律變更，經比較新
    舊法結果，以舊法有利於被告，自應依刑法第二條第一項但書之規定，適用八十
    六年六月二十五日修正公布之公司法處罰。
三、按八十六年六月二十五日修正前公司法第九條第三項規定：公司應收之股款，股
    東並未實際繳納，而以申請文件表明收足，或股東雖已繳納，而於登記後將股款
    發還股東，或任由股東收回者，公司負責人各處五年以下有期徒刑、拘役或科或
    併科新台幣六萬元以下罰金。本件康能公司應收之股款，股東並未實際繳納，而
    以申請文件表明收足，被告為該公司之負責人，自應論以上開罪責。被告與前開
    會計師事務所內不詳姓名之成年人及謝曜駿間，互有犯意之聯絡及行為之分擔，
    均應論以共同正犯。雖前開會計師事務所內不詳姓名之成年人及謝曜駿並非公司
    負責人，但與公司負責人之被告共同犯罪，依刑法第三十一條第一項之規定，仍
    應以共犯論。
四、原審因予論罪科刑，固非無見。惟查：原判決對於前開會計師事務所內不詳姓名
    之成年人及謝曜駿未論以共同正犯，尚有違誤。被告上訴意旨，否認犯罪，雖無
    足取，但查原判決既有上開可議，要屬無可維持，應予撤銷改判。爰審酌被告犯
    罪之動機、目的、手段、所生危害以及犯罪後態度不佳等一切情狀，量處如主文
    第二項所示之刑，並諭知如易服勞役，以新台幣玖佰元即銀元參佰元折算壹日。
據上論斷，應依刑事訴訟法第三百六十九條第一項前段、第三百六十四條、第二百九
十九條第一項前段、公司法第九條第三項、刑法第十一條前段、第二十八條、第三十
一條第一項、第二條第一項但書、第四十二條第二項、現行法規所定貨幣單位折算新
台幣條例第二條，罰金罰鍰提高標準條例第二條，判決如主文。
本案經檢察官李良忠到庭執行職務。
中      華      民      國    九十一    年     十一     月     十三     日
                              台灣高等法院刑事第六庭
                                  審判長法  官  陳  春  秋
                                        法  官  王  麗  莉
                                        法  官  高  明  哲
右正本證明與原本無異。
如不服本判決應於收受送達後十日內向本院提出上訴書狀，其未敘述上訴之理由者並
得於提起上訴後十日內向本院補提理由書（均須按他造當事人之人數附繕本）。
                                        書記官  李  垂  福
中      華      民      國    九十一    年     十一     月     十四     日
附錄：本案論罪科刑法條全文
八十六年六月二十五日修正前公司法第九條第三項：
公司應收之股款，股東並未實際繳納，而以申請文件表明收足，或股東雖已繳納，而
於登記後將股款發還股東，或任由股東收回者，公司負責人各處五年以下有期徒刑、
拘役或科或併科新台幣六萬元以下罰金。
